【裁判字號】    89,上更(二),217
【裁判日期】    900120
【裁判案由】    返還無權占有房屋
【裁判全文】
臺灣高等法院民事判決  八十九年度上更(二)字第二一七號
    上  訴  人  甲○○
                庚○○
                辛○○
                己○○○
                丙○○○
                丁○○
                乙○○
    兼  共  同
    訴訟代理人  戊○○        .
    被  上訴人  內政部警政署保安警察第二總隊
                              
    法定代理人  梁建銘        
    訴訟代理人  許高山律師
右當事人間請求返還無權占有房屋事件，上訴人對於中華民國八十五年九月二十四日
臺灣板橋地方法院八十五年度訴字第五四七號第一審判決提起上訴，經最高法院第二
次發回更審，本院判決如左：
    主      文
上訴駁回。
第二審及發回前第三審訴訟費用除確定部分外，均由上訴人負擔。
    事      實
甲、上訴人方面：
一、聲明：
  (一)原判決不利於上訴人部分廢棄。
  (二)右廢棄部分被上訴人在第一審之訴駁回。
  (三)如受不利判決，願供擔保免為假執行。
二、陳述：除與原判決記載相同者茲引用外，補稱略以：
  (一)上訴人均為七十二年四月二十九日「事務管理規則」修正前合法配住眷屬宿舍者
    ，而於該規則修正後依法退休，或因本人死亡而繼承居住之遺眷，均可續住至宿
    舍處理時為止，且因任職關係配住之宿舍，如借用人死亡，借貸關係並不當然消
    滅，貸與人在未合法終止契約前，不得本於所有權請求返還宿舍。
  (二)被上訴人原名台灣省保安警察第二總隊，隸屬於台灣省警務處，於七十八年九月
    十五日方改制隸屬於警政署，系爭房屋係被上訴人於改制前依「台灣省警察人員
    配住宿舍管理實施辦法」所配給，該辦法第十五條規定，離職人員屬於地區互調
    者，如在新任地區未配有宿舍，並無必須遷出，自可繼續居住，至本人死亡，其
    遺眷依同辦法第十八條規定，除有改嫁，與他人同居或將宿舍出租，預讓等情形
    ，應於三個月內遷讓外，亦得繼續居住原配住宿舍，上訴人自屬有權續住上開房
    屋。
  (三)上訴人己○○○之夫張岳華於六十四年二月七日外調刑事警察局，七十年七月一
    日再調台灣省警務處，七十年十月二日在職死亡，由配偶己○○○繼承續住；上
    訴人戊○○於六十八年三月外調花蓮港警所，七十年三月一日再調刑事警察局，
    八十年二月一日退休，續住原宿舍；上訴人甲○○之夫汪培德於五十九年一月十
    五日外調澎湖警察局，續住原宿舍，六十一年八月十日在職死亡，由配偶甲○○
    繼承續住；上訴人丙○○○之夫即上訴人丁○○、乙○○之父余祖同於五十七年
    六月外調台灣省警務處，再調刑事警察局，七十九年十月在職死亡；上訴人辛○
    ○之父戴期儒於六十二年六月一日在被上訴人退休，八十年六月二十一日死亡，
    由其子辛○○繼承續住；上訴人庚○○之父陳英侯於六十五年七月一日外調台灣
    省警務處，七十年三月一日退休，七十四年一月二十五日死亡，由其子庚○○續
    住。
三、證據：除與原判決記載相同者，予以引用外，補提：行政院人事行政局八十三局
    給字第二七○七二號函，中華民國警察大事記節本、行政院台七十四人政肆字第
    一四九二七號函、中央各機關學校國有眷舍房地處理辦法、事務管理規則、台灣
    省警察人員配住宿舍管理實施辦法、地籍圖及土地登記簿謄本、台北市區公有眷
    舍房地專案處理計畫國有土地價款分期繳納作業要點、戶口名簿、台灣省警務處
    令及內政部警政署經歷證明書。
乙、被上訴人方面：
一、聲明：駁回上訴。
二、陳述：與原判決記載相同者，予以引用外，補稱：
  (一)本件房地為公用財產，依國有財產法第四條及第十一條之規定，由被上訴人管理
    。上訴人非合法之現住人員，不合續住規定，無從准予續住或讓售。為確定兩造
    間已無借貸關係存在，以八十九年九月一日答辯狀(二)繕本之送達，為終止借貸關
    係之意思表示。
  (二)被上訴人係隸屬內政部警政署，非台灣省之警察機關，無台灣省警察人員配住宿
    舍管理實施辦法之適用。矧該辦法第十五及第十八條均未有「離職人員或其遺眷
    可續住原單位」之規定。第十五條僅係要求「新任地區如已配給宿舍者，應以書
    面通知限一個月內遷出．．．」，另第十八條則係針對「在職死亡」之情形，與
    本件不同。且合法續住戶，係指於七十二年四月二十九日行政院事務管理規則修
    正前退休，而現仍續住修正前所定眷屬宿舍之退休人員暨於事務管理規則修正前
    配住，而於修正後退休之人員，其所配住之宿舍係修正前規則所定之眷屬宿舍，
    且應以產權退休時屬服務機關所有，經配住者為限，始准予續住至宿舍處理時為
    止。
三、證據：除與原判決記載相同者，予以引用外，補提：台灣省警察人員配住宿舍管
    理實施辦法、行政院人事行政局八十三年八月三日八十三局給字第二七五○七號
    函、被上訴人經營公有眷舍房地現住人資料調查表五份、建物登記簿謄本及宿舍
    管理規則節本。
丙、本院依職權函台北縣中和地政事務所檢送台北縣中和市○○段第一○、六二地號
    土地登記管理機關之依據及申請文件；並函財政部國有財產局查明台北縣中和市
    ○○段一三一五、一三六五、一三一七、一三○八、一三一六建號房屋，所有權
    人為中華民國，登記管理者為被上訴人，是否符合國有財產法之規定。
    理      由
一、本件被上訴人起訴主張：如原判決末頁未編號之附表（下稱附表）代號Ｅ、Ｎ、
    Ｌ、Ａ、Ｈ、Ｇ所示房屋為中華民國所有，伊為管理機關，先後將該等房屋依序
    配借與曾任職於伊之上訴人甲○○之夫汪培德、上訴人庚○○之父陳英侯、上訴
    人辛○○之父戴期儒、上訴人己○○○之夫張岳華、上訴人丙○○○之夫即上訴
    人丁○○、乙○○之父余祖同、上訴人戊○○作為宿舍使用。惟汪培德於民國五
    十九年一月十五日外調澎湖縣警察局，七十年十月二日死亡；陳英侯於六十五年
    七月一日外調臺灣省警務處，七十年三月一日退休，七十四年一月二十五日死亡
    ；戴期儒於六十二年六月一日退休，八十年六月二十一日死亡；張岳華於六十四
    年外調刑事警察局，七十年七月一日再調臺灣省警務處，七十年十月二日死亡；
    余祖同於五十七年六月外調台灣省警務處，再調刑事警察局，七十九年十月死亡
    ；上訴人戊○○則於六十八年三月一日外調花蓮港警所，七十年三月一日再調刑
    事警察局，八十年二月一日退休。上訴人甲○○、庚○○、辛○○、己○○○、
    丙○○○、丁○○、乙○○之被繼承人及上訴人戊○○既已離職，借貸關係消滅
    ，退步言，縱借貸關係尚未消滅，伊以八十九年九月一日答辯狀(二)之送達為終止
    借貸關係之意思表示。上訴人續住各該房屋，屬無權占有，爰依民法第七百六十
    七條規定，求為命上訴人各將上開占用之房屋返還與伊之判決。
二、上訴人則以：附表代號Ｅ、Ｎ、Ｌ、Ａ、Ｈ、Ｇ所示房屋屬眷屬宿舍，於國有財
    產法施行後，為非公用財產，應由國有財產局管理，被上訴人起訴為當事人不適
    格；上開宿舍為上訴人合法配住，屬使用借貸之性質，於契約未終止前，不因借
    用人之離職或死亡而消滅，伊等均係調職、退休人員或遺眷，續用上開宿舍並非
    無權占有；本件被上訴人以借用物返還請求權起訴請求上訴人返還上開房屋，業
    經原法院判決敗訴確定，復以所有物返還請求權提起本訴，有違一事不再理原則
    ；上開房屋係七十二年四月二十九日以前受配住之眷屬宿舍，依台灣省警察人員
    配住宿舍管理實施辦法（下稱警察宿舍管理辦法）第十五條規定，上訴人均係警
    察機關互調者，於新任機關未配給宿舍時，可續住宿舍，且上訴人甲○○、己○
    ○○、丙○○○、丁○○、乙○○等，均屬在職死亡遺眷，依警察宿舍管理辦法
    第十八條規定，均得繼續居住上開宿舍，上訴人庚○○、辛○○之被繼承人陳英
    侯、戴期儒及上訴人戊○○，均係退休人員，且係七十二年間事務管理規則修正
    前配住之眷屬宿舍，依行政院七十四年臺七十四人政肆字第一四九二七號函規定
    ，可續住至宿舍處理時為止；又上訴人依中央各機關學校眷舍房地處理辦法，經
    國有財產局同意申請讓售，被上訴人拖延未辦，亦未終止借貸關係，不得請求返
    還上開房屋等語，資為抗辯。
三、按國有財產撥給各地國家機關使用，名義上雖仍為國有，實際上即為使用機關行
    使所有人之權利，該使用機關得為起訴行使所有人之權利（最高法院五十一年台
    上字第二六八○號判例參照）。本件系爭如原判決附表代號Ｅ、Ｎ、Ｌ、Ａ、Ｈ
    、Ｇ所示建物，為中華民國所有，被上訴人為管理機關，有被上訴人提出之建築
    改良物所有權狀、建築改良物登記簿謄本、建物登記謄本影本附卷可稽（見原審
    卷第十九至二五頁、本院上字卷第三七、三八頁、上更(三)字卷第一四五至一四九
    頁），而上開由被上訴人管理之國有房屋，均作為宿舍使用，依國有財產法第四
    條之規定，屬公務用財產，依同法第十一、三十二條規定，由管理機關依預定計
    畫及規定用途或事業目的，直接管理使用等情，復有內政部警政署保安警察第二
    總隊八十九年十一月十六日（八九）後一字第○一六七三六號函及財政部國有財
    產局八十九年十一月十日台財產局接第八九○○○三○二六二號函在卷可資佐證
    （見本院上更(二)字卷第一六一、一六二頁），是被上訴人以其為系爭宿舍之使用
    機關提起本件返還無權占有房屋之訴，自為適格當事人。上訴人抗辯被上訴人起
    訴為當事人不適格，尚無足取。
四、次按物之所有人本於所有權之效用，對於無權占有其所有物者請求返還所有物，
    與物之貸與人基於使用借貸關係，對於借用其物者請求返還借用物之訴，兩者之
    法律關係即訴訟標的並非同一，不得謂為同一之訴（最高法院四十七年台上字第
    一○一號判例參照）。本件被上訴人起訴主張系爭房屋為中華民國所有，伊為管
    理機關，而上訴人或為受配住系爭宿舍，或為原受配住者之繼承人，然現均已自
    被上訴人離職或死亡，渠等占有系爭宿舍已無占有權源，依所有物返還請求權，
    請求返還系爭房屋。而原法院八十三年度重訴字第一四○號返還事件，被上訴人
    係主張上訴人或其被繼承人因職務關係配住系爭宿舍，屬使用借貸關係，然原配
    住人既已離職或死亡，依其借貸之目的，當然視為使用業已完畢，依借用物返還
    請求權，請求返還借用物，有原法院八十三年度重上字第一四○號判決可按（見
    原審卷第六六至九一頁）。上開事件主張之訴訟標的顯非相同，非屬同一事件，
    被上訴人雖於原法院八十三年度重訴字第一四○號事件受敗訴判決確定，本件既
    非屬同一事件，不受該確定判決之拘束，被上訴人提起本件訴訟，自無違反一事
    不再理原則可言，是上訴人抗辯本件起訴違反一事不再理云云，殊嫌無據。
五、被上訴人主張原判決附表代號Ｅ、Ｎ、Ｌ、Ａ、Ｈ、Ｇ所示之建物，為中華民國
    所有，伊為管理機關，先後將該等房屋依序配借與曾任職於伊之上訴人甲○○之
    夫汪培德、上訴人庚○○之父陳英侯、上訴人辛○○之父戴期儒、上訴人己○○
    ○之夫張岳華、上訴人丙○○○之夫即上訴人丁○○、乙○○之父余祖同、上訴
    人戊○○作為宿舍使用。惟汪培德於民國五十九年一月十五日外調澎湖縣警察局
    ，七十年十月二日死亡；陳英侯於六十五年七月一日外調臺灣省警務處，七十年
    三月一日退休，七十四年一月二十五日死亡；戴期儒於六十二年六月一日退休，
    八十年六月二十一日死亡；張岳華於六十四年外調刑事警察局，七十年七月一日
    再調臺灣省警務處，七十年十月二日死亡；余祖同於五十七年六月外調台灣省警
    務處，再調刑事警察局，七十九年十月死亡；上訴人戊○○則於六十八年三月一
    日外調花蓮港警所，七十年三月一日再調刑事警察局，八十年二月一日退休，上
    訴人甲○○、庚○○、辛○○、己○○○、丙○○○、丁○○、乙○○之被繼承
    人及上訴人戊○○仍續住各該房屋之事實，有建築改良物所有權狀、建築改良物
    登記簿謄本、戶籍謄本、臺灣省警務處令、內政部警政署經歷證明書、原法院八
    十三年重訴字第一四○號事件囑託台北縣中和地政事務所測量之複丈成果圖附卷
    可稽（見原審卷第十八至二八、三一至三三、九○至九一、本院上更(二)字第一八
    八至一九三頁），且為上訴人所不爭，堪信為真。
六、被上訴人主張上訴人就系爭房屋無占有之權源，上訴人則以上訴人係警察機關互
    調，於新任機關未配給宿舍，可續住宿舍，且上訴人甲○○、己○○○、丙○○
    ○、丁○○、乙○○等，均屬在職死亡遺眷，依警察宿舍管理辦法第十五、十八
    條規定，均得繼續居住上開宿舍，上訴人庚○○、辛○○之被繼承人陳英侯、戴
    期儒及上訴人戊○○，均係退休人員，且係事務管理規則修正前配住眷屬宿舍，
    依行政院七十四年臺七十四人政肆字第一四九二七號函規定，可續住至宿舍處理
    時為止；又上訴人依中央各機關學校眷舍房地處理辦法，經國有財產局同意申請
    讓售，被上訴人拖延未辦，亦未終止借貸關係，不得請求返還云云抗辯。經查：
  (一)按借用人應於契約所定期限屆滿時，返還借用物。未定期限者，應於依借貸之目
    的使用完畢時返還之。民法第四百七十條第一項前段定有明文。次按因職務獲准
    配住宿舍，屬使用借貸關係，然其既經離職，依其借貸之目的，當然應視為使用
    業已完畢（最高法院四十四年台上字第八○二號判例參照）。查：
  (1)原判決附表代號Ｅ、Ｎ、Ｌ、Ａ、Ｈ、Ｇ所示建物，係先後依序配住與曾任職於
    被上訴人之上訴人甲○○之夫汪培德、上訴人庚○○之父陳英侯、上訴人辛○○
    之父戴期儒、上訴人己○○○之夫張岳華、上訴人丙○○○之夫即上訴人丁○○
    、乙○○之父余祖同、上訴人戊○○作為宿舍使用，其中汪培德於五十九年一月
    十五日外調澎湖縣警察局，陳英侯於六十五年七月一日外調臺灣省警務處，張岳
    華於六十四年外調刑事警察局，余祖同於五十七年六月外調台灣省警務處，上訴
    人戊○○於六十八年三月一日外調花蓮港警所，戴期儒於六十二年六月一日退休
    ，則系爭宿舍之配住人汪培德、陳英侯、張岳華、余祖同、上訴人戊○○及戴期
    儒，既於配住後離職調往其他機關任職或退休，均屬離職，則渠等與被上訴人之
    使用借貸關係即於離職時，認依其借貸目的，當然視為使用業已完畢，惟被上訴
    人原屬臺灣省保安警察第二總隊，於七十八年九月十五日始改隸警政署，有上訴
    人提出之中華民國警察大事紀影本（見本院上更(二)字卷第六七頁反面）附卷可稽
    ，復為被上訴人所不爭，而上開警察宿舍管理辦法係五十九年十二月二十四日修
    正公佈，被上訴人當時既隸屬臺灣省，自應有該規定之適用，是被上訴人主張本
    件無警察宿舍管理辦法之適用，殊無足取。
  (2)其次，依警察宿舍管理辦法第十五條第一項規定：離職人員屬於警察機關地區互
    調者，新任地區如已配給宿舍者，應以書面通知一個月內遷出，逾期不遷者，申
    誡一次；逾二個月不遷者，記過一次；逾四個月不遷者，記大過一次；逾六個月
    不遷者，由原服務單位訴請司法機關處理等語，再參以同辦法第十六條規定：離
    職人員已非在警察機關服務者，除退休人員依照規定辦理外，原住宿舍應於三個
    月內遷出，逾期不遷者，由原服務單位訴請司法機關處理等語（見原審卷第一五
    一頁），依前揭說明，因職務獲准配住宿舍，因離職其借貸之目的，當然應視為
    使用完畢，則上開警察宿舍管理辦法之規定，就離職人員區分是否屬警察機關地
    區互調，而分別給予一個月及三個月之續住權利，上開規定既屬依借貸目的而使
    用完畢，而使借貸關係延續存在，此既為例外之規定，自應從嚴解釋。準此，離
    職人員屬於警察機關地區互調，如新任地區未配給宿舍，即非屬上開辦法規範之
    範疇，則其使用借貸關係既未於離職後經同意延續，自仍應於離職時消滅。本件
    汪培德、陳英侯、張岳華、余祖同及上訴人戊○○分別於五十九年、六十五年、
    六十四年、五十七年、六十八年外調其他警察機關，並未於新任地區配有宿舍，
    為兩造所不爭，而戴期儒於六十二年退休，均屬離職，核均與上開警察宿舍管理
    辦法於離職後得延長續住之情形迴異，是渠等與被上訴人之使用借貸關係於離職
    時消滅，應堪認定。上訴人抗辯其本人或被繼承人得繼續居住原獲配之系爭房屋
    ，尚無足取。
  (二)次按警察宿舍管理辦法第十八條固規定：在職死亡（不論因公或病故）其眷屬得
    准繼續居住原配宿舍或另調配宿舍，居住期間另定之。．．．等語（見原審卷第
    一五一頁）。該條所謂「在職死亡」，係指未調離原配住宿舍機關，而於任職期
    間死亡者而言。惟查，上訴人甲○○之夫汪培德、上訴人庚○○之父陳英侯、上
    訴人己○○○之夫張岳華、上訴人丙○○○之夫即上訴人丁○○、乙○○之父余
    祖同，均係於調職後在其他警察機關工作直至死亡，渠等既非任職於被上訴人之
    期間內死亡，自不符上開規定。是上訴人甲○○、庚○○、己○○○、丙○○○
    、丁○○、乙○○抗辯依上開規定，屬在職死亡者之眷屬，得繼續居住原配宿舍
    云云，尚屬無據。
  (三)再者，行政院人事行政局八十三年八月三日八十三局給字第二七五○七號書函記
    載：「行政院五十八年十二月八日台五十八人政肆字第二五七六八號令規定略以
    ：退休人員死亡後，其親屬可否續住公有宿舍一節，除退休人員配偶外，原賴其
    扶養之父母及未成年子女，無獨立謀生能力者，准依照前項行政院台四十九人字
    第六七一九號令之規定，暫時續住公有宿舍，至房屋處理辦法公布時為止」；「
    行政院七十四年五月十八日台七十四人政肆字第一四九二七號函係四十九年十二
    月一日台四十九人字第六七一九號令之延續。調離職人員原即已不適用四十九年
    十二月一日台四十九人字第六七一九號令暫時續住宿舍之規定，自不合再適用七
    十四年五月十八日台七十四人政肆字第一四九二七號函之規定」各等語（見本院
    上更(一)字卷第三三頁）。被上訴人辛○○雖係戴期儒之子，戴期儒於六十二年六
    月一日自被上訴人退休，八十年六月二十一日死亡，惟辛○○係○○年○月○○
    日出生，有戶籍謄本在卷足憑（見原審卷第三一頁），於戴期儒退休時並非
    未成年人；而汪培德、陳英侯、張岳華、余祖同、戊○○分別於五十九年、六十
    五年、六十四、五十七年、六十八年年外調澎湖縣警察局、臺灣省警務處、刑事
    警察局、台灣省警務處、花蓮港警所，已如前述，則依上開行政院人事行政局書
    函，被上訴人辛○○於戴期儒退休死亡時，既非尚未成年，而被上訴人戊○○及
    汪培德、陳英侯、張岳華、余祖同，則均為調職人員，亦不符上開得暫時續住公
    有宿舍，至房屋處理辦法公布時為止之規定，灼然甚明。是被上訴人抗辯依上開
    行政院七十四年函釋，可續住至宿舍處理時為止，亦嫌無據，不足採信。
  (四)又查，行政院六十二年二月十九日臺六十二人政肆字第三○八五號及七十四年五
    月十八日臺七十四人政肆字第一四九二七號函明定：七十二年四月二十九日行政
    院事務管理規則修正前退休，而現仍續住修正前所定眷屬宿舍之退休人員，及於
    事務管理規則修正前配住，而於修正後退休之人員，其所配住宿舍係修正前規則
    所定之眷屬宿舍者，且應以產權退休時屬服務機關所有，經配住者為限，始准予
    續住至宿舍處理時為止．．．等語，有臺灣省政府公報八十年秋字第六十一期節
    本、行政院人事行政局八十三年八月三日八十三局給字第二七五○七號書函附卷
    可資佐證（見本院上更(二)字卷第七五頁反面、七六頁、一○五頁）。且行政院七
    十四年五月十八日臺七十四人政肆字第一四九二七號函係四十九年十二月一日臺
    四十九年人字第六七一九號令之延續。調職人員原即已不適用四十九年十二月一
    日臺四十九年人字第六七一九號令暫時續住宿舍之規定，自不合再適用七十四年
    五月十八日臺七十四人政肆字第一四九二七號函之規定，亦即，不論事務管理規
    則修正前、後，調職人員均不合續住調離職前之機關所配（借）之宿舍等情，業
    據行政院人事行政局八十三年八月三日八十三局給字第二七五○七號書函說明綦
    詳（見本院上更(二)字卷第七六頁）。本件上訴人甲○○之夫汪培德、上訴人庚○
    ○之父陳英侯、上訴人己○○○之夫張岳華、上訴人丙○○○之夫即上訴人丁○
    ○、乙○○之父余祖同、上訴人戊○○分別於五十九年、六十五年、六十四年、
    五十七年、六十八年外調其他警察機關，均屬調職人員，已不符前揭得予續住之
    規定。至上訴人辛○○之被繼承人戴期儒於六十二年六月一日退休，八十年六月
    二十一日死亡，惟戴期儒死亡時，上訴人辛○○已五十餘歲（○○年○月○○
    日出生），並非未成年人，已如前述，依行政院五十八年十二月八日臺五十八
    人政肆字第二五七六八號令之規定，退休人員死亡後，須其未成年子女，無獨立
    謀生能力，始准依上開行政院四十九人字第六七一九號令之規定，暫時續住公有
    宿舍，至房屋處理辦法公布時為止。是戴期儒死亡時，上訴人辛○○並非未成年
    人，已不符行政院四十九年十二月一日臺四十九年人字第六七一九號令得暫時續
    住宿舍之規定，自不適用上開行政院七十四年五月十八日臺七十四人政肆字第一
    四九二七號函所定：「於七十二年四月二十九日行政院事務管理規則修正前退休
    ，而現仍續住修正前所定眷屬宿舍之退休人員，准予續住至宿舍處理時為止」之
    規定，殆無疑義。故上訴人抗辯依行政院七十四年臺七十四人政肆字第一四九二
    七號函規定，可續住至宿舍處理時為止云云，亦非可取。
  (五)末查，中央各機關學校國有眷舍房地處理辦法第十一條規定：現仍在職之現住人
    所住之眷舍房地經核定騰空眷舍就地改建或標售者，優先輔購住宅，．．．。第
    十二條規定：眷舍現住人如係退休、資遣人員或核准配（借）用人及其遺眷，其
    眷舍房地之處理，得照本辦法辦理。前項所稱遺眷，係指原配（借）住人之父母
    、配偶及未成年子女等語（見本院上更(二)字卷第一○六頁反面）。再佐以行政院
    人事行政局六十六年九月十三日六十六局肆字第一六二○六號函規定：依據中央
    各機關學校國有眷舍房地處理辦法，應列供處理之眷舍房地，其現住人，係指經
    各機關依法核准配（借）用之現職人員及原經核配（借）住有案之退休人員或遺
    眷為限，非法占用人員不包括在內等語。是依上說明，中央各機關學校國有眷舍
    房地處理辦法第十二條所謂之退休人員或遺眷，自係指經各機關依法配（借）用
    ，並合於續住之合法現住人為限。此有行政院人事行政局八十三年八月三日八十
    三局給字第二七五○七號書函在卷足憑（見本院上更(二)字卷第七六頁反面）。準
    此，被上訴人戊○○及汪培德、陳英侯、張岳華、余祖同，則均為調職人員，被
    上訴人辛○○於戴期儒退休死亡時，非未成年，均不符上開得申請眷舍房地就地
    改建或標售者，優先輔購住宅之規定甚明。本件上訴人主張依中央各機關學校眷
    舍房地處理辦法，經國有財產局同意申請讓售等情，雖據提出財政部國有財產局
    八十三年十二月六日臺財產局二字第八三○二五八八四號函為證（見本院上更(二)
    字卷第六四頁），然查，該函內容僅記載：關於臺北縣中和市○○路一二五巷保
    安警察第二總隊南勢角眷村，其眷地坐落中和市○○段尖山角小段．．．國有土
    地，陳君（訴外人陳飛龍）等陳情准予讓售與直接使用人自行改建，因該國有土
    地之管理機關為被上訴人，故移請被上訴人卓處等語，核其內容，並未認定上訴
    人符合上開中央各機關學校國有眷舍房地處理辦法，得申請眷舍房地就地改建或
    標售者，優先輔購住宅之規定。是上訴人抗辯其符合規定，被上訴人拖延未辦云
    云，殊無足取。
  (六)至上訴人辯稱被上訴人未終止借貸關係，不得本於所有權請求返還云云，查上訴
    人甲○○之夫汪培德、上訴人庚○○之父陳英侯、上訴人辛○○之父戴期儒、上
    訴人己○○○之夫張岳華、上訴人丙○○○之夫即上訴人丁○○、乙○○之父余
    祖同、上訴人戊○○與被上訴人之借貸關係分別於彼等自被上訴人離職或退休即
    消滅，被上訴人自無再向上訴人終止借貸關係之必要，是上訴人所辯，亦不足採
    。
七、按所有權人對於無權占有或侵奪其所有物者，得請求返還之。民法第七百六十七
    條第一項定有明文。上訴人占用系爭房屋無正當權源，則被上訴人依民法第七百
    六十七條之規定，請求上訴人甲○○、庚○○、辛○○、己○○○、丙○○○、
    丁○○、乙○○、戊○○分別返還如原判決末頁附表代號Ｅ、Ｎ、Ｌ、Ａ、Ｈ、
    Ｇ所示之建物，於法正當，應予准許。原審判決就此部分為被上訴人勝訴之判決
    ，並依兩造聲請為准、免假執行之宣告，核無不合，上訴意旨仍執前詞，指摘原
    判決不當，求予廢棄改判，為無理由，應予駁回。
八、據上論結，本件上訴為無理由。依民事訴訟法第四百四十九條第一項、第七十八
    條、第八十五條第一項前段，判決如主文。
中      華      民      國    九十      年      一      月      二十    日
                                民事第十七庭
                                          審判長法  官  鄭  雅  萍
                                                法  官  許  文  章
                                                法  官  黃  雅  惠
右正本係照原本作成。
不得上訴。
中      華      民      國    九十      年      一      月      二十九  日
                                                書記官  明  祖  星


司法院資訊處製作；財團法人民間司法改革基金會備份。
